臺灣高等法院刑事判決　　　　　　　　　　八十九年度上更（二）字第一二一一號
　　上　訴　人
　　即　被　告　丁○○
　　選任辯護人　何邦超
　　　　　　　　古瑞君
　　上　訴　人
　　即　被　告　丙○○
　　選任辯護人　曾肇昌
右上訴人因貪污治罪條例等案件，不服臺灣新竹地方法院八十五年度訴字第一一一八
號，中華民國八十六年五月十六日第一審判決（起訴案號：臺灣新竹地方法院檢察署
八十五年度偵字第一二○三五號、第一二六三六號），提起上訴，經判決後由最高法
院第二次發回更審，本院判決如左：
    主  文
原判決關於丁○○、丙○○部分撤銷。
丁○○共同受公務機關委託承辦公務之人，對於主管之事務，直接圖利，處有期徒刑
伍年貳月，褫奪公權年。
丙○○共同與受公務機關委託承辦公務之人，對於主管之事務，直接圖利，處有期徒
刑貳年，褫奪公權壹年，緩刑伍年。
共同所得之新台幣貳佰萬元應予連帶追繳，發還苗栗縣頭份鎮農會，如全部或一部無
法追繳時，應以被告財產連帶抵償之。
    事  實
一、丁○○原係苗栗縣頭份鎮農會總幹事，乙○○（已判處有期徒刑一年四月，緩刑
    五年確定）為頭份農會推廣股指導員，丙○○為苗栗縣頭份鎮茶葉產銷班（下稱
    產銷班）班長。緣苗栗縣政府辦理「農業生產環境改善及加強農業產銷及推廣教
    育活動計劃」，向臺灣省政府農林廳申請補助新臺幣（下同）二百萬元，作為興
    建「椪風茶展售中心」之用，該補助款經苗栗縣政府撥入頭份農會執行，再由頭
    份鎮農會委託產銷班辦理興建事宜，是丁○○、乙○○對此補助款之承辦事項，
    均屬受公務機關委託承辦公務之人，其二人均明知該補助款須專款專用，僅得存
    入產銷班在頭份農會第0000000─四號活期存款專戶內使用。然因丁○○
    在頭份農會第五五六─七號甲種活期儲蓄存款帳戶存款不足，致其名義簽發票據
    號碼○八六七七三號，面額一百萬元，民國（下同）八十五年六月三十日期之支
    票遭退票。丁○○為圖補足上開款項，以免該支票帳戶被列入拒絕往來，影響其
    總幹事職位，明知由丙○○所負責興建之「椪風茶展售中心」工程尚未完工驗收
    ，本不得由農會核撥補助款項，竟對於主管之事務違背法令，於八十五年七月五
    日在苗栗縣頭份鎮，以電話央請丙○○提領上述二百萬元補助款，丙○○經丁○○多方懇求，終予同意，遂基於共同圖利之犯意聯絡，於八十五年七月八日上午
    八時許，前往頭份鎮農會辦理提領二百萬元補助款手續；丁○○並以頭份農會總
    幹事身份，指示乙○○立即遵照辦理請領手續，乙○○知情仍遵照辦理。同日約
    上午八時十分許，丙○○取得補助款二百萬元後，即將一百萬元存入其農會第0
    000000─八號個人活期儲蓄存款帳戶內，另現金一百萬元則轉借予丁○○
    ，丁○○隨即攜至頭份農會信用部上街分部存入其前揭甲存支票帳戶內，使其支
    票之退票紀錄得以註銷，直接得利。嗣丙○○經人勸告，乃於同年七月十一日，
    將其私人帳戶內之一百萬元補助款，再轉帳回存入產銷班專戶，丁○○則因獲悉
    遭人檢舉，惟恐案情明朗不利於己，始由其配偶湯文治於同年十月間，分次返還
    五萬元、八萬元、十二萬元及十萬元予丙○○，其餘六十五萬元部分迄無著落。
二、案經民眾檢舉由臺灣高等法院檢察署發交臺灣新竹地方法院檢察署檢察官指揮調
    查後自動檢舉及法務部調查局苗栗縣調查站移送，丙○○於調查中自白，由臺灣
    新竹地方法院檢察署檢察官偵查起訴。
    理  由
一、訊據上訴人即被告丁○○、丙○○均矢口否認右開犯行，丁○○辯稱：伊未收取
    丙○○任何款項，亦未指示乙○○將補助款撥付丙○○，至頭份農會上街分部用
    以處理轉帳之一百萬元，係其丈夫湯文治所有云云。丙○○則辯稱：椪風茶展售
    中心乃由伊獨資興建，產銷班組員同意如有補助款授權其統籌運作，可前往提領
    調度，係有權領受該補助款，並未違法云云。
二、經查：
  (一)本件被告丁○○原任苗栗縣頭份鎮農會總幹事，而農會為法人，其任務包括代理
    公庫及接受政府之委託事項，農會法第二條、第四條第一項第十九款定有明文。
    依卷存苗栗縣辦理農業生產環境改善及加強農業產銷及推廣教育活動計劃細部計
    劃說明書內載：「一計劃名稱：椪風烏龍茶產銷計畫；二計畫依據：台灣省地區
    農業發展方案；三執行機關，執行人與計畫主辦人：執行機關（頭份鎮農會）、
    執行人（丁○○）、執行人職稱（總幹事）、計畫主辦人（徐堉勳）、計畫主辦
人職稱（推廣股長）．．」，再依證人戊○○供證：「在八十四年三、四月份，
    省政府農林廳指示全省各鄉鎮農會提出計畫，由農林廳補助各農會新台幣二百萬
    元，頭份農會當時由推廣股長徐堉勳提出『農業推廣專案補助款』計畫書。」「
    ．．．總幹事丁○○在八十五年五月初命不知來龍去脈的我代理股長，要我在六
    月底前報銷，我則交主辦人乙○○辦理．．。」（見他字第三三八號卷第五十三
    頁反面、第五十四頁），可見被告即總幹事丁○○、推廣股指導員乙○○分別執
    行，主辦上該計劃，俱是受公務機關委託承辦公務之人員。又按所謂「受公務機
    關委託承辦公務之人」，必以所委任者為該機關權力範圍內之公務，受任人因而
    享有公務上之職權及權力主體之身分，於其受任範圍內得行使行政主體之權力者
    為限；至若僅受公務機關私經濟行為之民事上委任，或其他民事契約所發生之私
    法上權義關係，因所委任者並非機關權力範圍內之公務，受任之人亦不因而享有
    公法上之權力，自不能謂為受公務機關委託承辦公務之人（最高法院著有八十七
    年度台上字第一九○一號判決參照）。本件椪風茶展售中心雖委由產銷班興建，
    然此僅受公務機關私經濟行為之民事上委任，處理興建等相關工程，雖得依約領
    取補助款，然此並非參與補助款之保管核銷處理，是被告即產銷班班長丙○○自
    非屬受公務機關委託承辦公務之人，合先敘明。
  (二)右揭事實，業據被告丙○○於法務部調查局苗栗縣調查站訊問時坦陳：「一八十
    五年七月五日、六日丁○○打電話給我，向我表示渠急需用款，要我向農會申請
    領取兩百萬元補助款，再將一百萬元轉借給她使用，我表示展售中心尚未完工，
    尚不需用款沒有必要提前領取補助款，但丁○○一再拜託我與她配合領款，並表
    示會在一星期內將一百萬元還給我，丁○○並說如果沒借到一百萬元她會很慘，
    要我救她一命，我經不起她苦苦哀求，一時心軟而勉強答應她。二我原本打算請
    乙○○將兩百萬元補助款全部存在茶葉班專戶中，但丁○○急需用款，乃交代承
    辦人乙○○將一百萬元存入我個人帳戶中，另一百萬元則以現金方式提領，以方
    便丁○○使用，丁○○並要求我於八十五年七月八日一早即到農會辦理提領款手
    續。三丁○○打電話給我之後，我即聯絡乙○○表示將於八十五年七月八日到農
    會領取補助款，渠表示尚需請示總幹事丁○○批准後才能撥款。四我在八十五年
    七月八日當天早上八點以前即到達頭份鎮農會辦公室找乙○○，表示要提領兩百
    萬元補助款，乙○○向我索取印章、存摺及辦理相關手續後，即陪我至一樓信用
    部領款，我領到一百萬元現金後，丁○○隨後到達信用部並陪同我走出信用部離
    開農會，丁○○在農會前面要我把領得之一百萬元交給她使用，當時我感覺不妥
    想婉拒丁○○，但丁○○表示我已答應她，不可反悔，我迫於無奈而將一百萬元
    交給丁○○，隨後丁○○即搭乘座車離去，我則騎機車回去。」（見偵字第一二
    ○三五號卷第二十三頁反面、第二十四頁）；於檢察官偵查中坦稱：「（提示八
    十五年十一月二十五日調查筆錄，問：所述是否實在？）實在。」「是在八十五
    年七月八日前三天，丁○○找我說她有一張一百萬元之支票要跳票了，請我將補
    助款部分之款項借給她去應付支票難關，我說這樣是違法的，不能去挪用給她，
    她說只借一個星期就可以還我，我一時心軟才提一百萬元借給丁○○。」（見同
    上卷第四十二頁）；於原審訊問時亦坦稱：「二百萬元領了一百萬元放入自己戶
    頭，是乙○○幫我辦的，另一百萬元借給丁○○。」（見原審卷第四十三頁）；
    於本院上訴審、更(一)審及更(二)審亦均坦陳借給被告丁○○之一百萬元係從苗栗縣
    農會領出補助款二百萬元中的一百萬元等語（見上訴審卷第一五一頁、上更(一)審
    卷第一六八頁及本院八十九年十二月二十七日訊問筆錄）。查被告丁○○自陳與
    丙○○無何怨隙，茍未參與領用補助款，丙○○殊無一再誣陷之理？且共犯乙○○於法務部調查局苗栗縣調查站訊問時亦供稱：「（丙○○領款）由我陪同他到
    信用部領款，只見出納小姐將現金一百萬元交予丙○○，另一百萬元則以轉帳之
    方式進入丙○○私人帳戶，該筆現金收入傳票係由我書寫，當丙○○領完一百萬
    元正要離去，農會總幹事丁○○也正好下樓，兩人相偕離去。」「當天早上八點
    一上班，農會總幹事丁○○即指示我，要當日將前述款項撥給丙○○，並且要入
    他的私人帳戶供他領取。」（見他字第三三八卷第八十一頁）、「八十五年七月
    九日，我到農會上班後，聽同事傳言丙○○將一百萬元交丁○○挪用，及補助款
    存入丙○○私人帳戶中會有問題，我即於早上九時趕到丙○○家中要求丙○○將
    現金一百萬元及私人帳戶之一百萬元存入茶葉班專戶中以符動支款項之規定，．
    ．。」（見偵字第一二○三五號卷第二十七頁）；於檢察官偵查中供稱：「當天
    早上八時上班時，丁○○說要去銅鑼參加喪宴，告知丙○○急需領那二百萬元，
    我才從戊○○抽屜拿出其印章加以用印，後交給會計、總幹事核印後至樓下信用
    部去領款，我帶丙○○去信用部，總幹事說一百萬元有入丙○○之帳戶內，另一
    百萬元以現金給其提款，丙○○也這樣說，後來丙○○將一百萬元用牛皮紙袋包
    好，丁○○下樓說要載丙○○回家，我就上樓去辦公。」「（問：有無質問丁○○不將二百萬元存入產銷班丙○○之帳戶內？）我沒有問，因為丙○○拿去存款
    簿，我就叫會計入一百萬元到其帳戶，另一百萬元現金是丁○○指示交給丙○○
    ，七月八日我返家想此程序不妥，七月九日去找丙○○，要其將一百萬元之私人
    帳戶轉到產銷班之丙○○專戶裡。」等語（見同上卷第一二六頁）。復經證人即
    頭份農會祕書湯森榮、推廣股長戊○○、信用部股員黎美英、信用部上街分部股
    員何秀茶等人分別於調查站訊問時或偵查中供述綦詳，並有台灣省政府農林廳八
    十五年九月二十四日八五農輔字第一○二五一號函、苗栗縣政府八十五年十月十
    八日八五府農輔字第一二三三六二號函附計劃書、椪風茶展售中心工程承包契約
    書、盜用推廣股長戊○○印章之現金支出傳票、產銷班頭份農會存摺、丙○○頭
    份農會存摺、頭份農會支票存款明細分類卡、電話送金紀錄簿等件附卷可稽。被
    告丙○○之自白，誠屬信而有徵。
  (三)有關苗栗縣政府於八十五年間辦理「農業生產環境改善及加強農業產銷推廣教育
    活動計畫」項下補助頭份鎮農會二百萬元作為「椪風茶展售中心」之用，該筆款
    項用途應依原核定計畫項目內容辦理，該項經費已列入縣政府預算，應依縣政府
    預算執行有關規定辦理，有台灣省政府八十八年六月八日八八府農輔字第五一一
    四九號函在卷可稽，則該二百萬元補助款為公款無疑。本院前審就該補助款可否
    存入產銷班班長個人帳戶陸續提用乙事函詢苗栗縣政府，據覆：本經費係撥入頭
    份鎮農會執行，已符合本府預算執行，至於是否撥交產銷班班長帳戶部份，並無
    相關明文規定，視各產銷班運作情形而定，有苗栗縣政府八十八農七月二十六日
    府農輔字第八八○○○六五一二號函附卷可稽。依證人即現任頭份鎮農會總幹事
    戊○○供稱：「（一般補助款農會如何處理？）由哪個單位申請補助以後，我們
    經過主辦人、股長、會計、秘書、總幹事核章之後，我們就把錢直接撥給申請單
    位。」（見本院九十一年七月十日訊問筆錄），證人即產銷班書記甲○○供證：
    「（該展售中心何人出資興建？）是班長丙○○一人獨資興建。」「．．開會當
    時只是興建中心的計畫而已，還沒有補助款，．．在籌備會議時就有提到如果有
    補助款，班員同意授權班長統籌運用，他可去提領調度．．」（見上訴卷第一三
    ○頁），參以產銷班班員均無人出資，有興建頭份鎮椪風茶展售中心經費出資表
    在卷可稽，可見椪風茶展售中心確為被告丙○○個人獨資興建，被告丙○○就該
    補助款當可提領運用，其提領補助款，應無任何不法所有之侵占意圖。然查，依
    證人即苗栗縣政府農業局農會輔導課課長謝玉峰證稱：「（如何才能提領補助款
    使用？）要工程完工才能請款，承包商檢具收據向農會部申請支付工程款。」（
    見他字第三三八號卷第一四四頁），共同被告乙○○供稱：「（興建「椪風茶展
    售中心」，撥用二百萬元之手續如何？）縣政府將款項撥到農會的補助收入的專
    戶內，如要提撥款項，第一須審核工程驗收完成，第二由產銷班的班長具名，即
    可領出現金，再由班長去統籌使用。」（見上訴卷第三十八頁），即被告丁○○
    亦供稱：「該款（本案補助款）必須在八十五會計年度內（即八十五年六月三十
    日前）完成報銷程序，茶葉產銷班必須檢附憑證，始可動支該補助款。」（見他
    字第三三八號卷第七十四頁面、第七十五頁），被告丙○○亦供稱：「八十五年
    七月五日、六日丁○○打電話給我，向我表示渠急需用款，要我向農會申請領取
    兩百萬元補助款，再將一百萬元轉借給他使用，我表示展售中心尚未完工，尚不
    需用款沒有必要提前領取補助款．．．。」（見偵字第一二○三五號卷第二十三
    頁反面），顯見本案臺灣省政府農林廳補助興建之「椪風茶展售中心」，於八十
    五年七月八日尚未完工，頭份鎮農會不得支付二百萬元補助款。詎被告丙○○竟
    未檢附任何單據，未有任何驗收文件，即申請提領補助款二百萬元，自有違規定
    ，而被告丁○○、丙○○就此違規，均知之甚稔，丁○○並予以核章發款，實有
    共同犯罪之故意。
  (四)雖被告丁○○以該一百萬元票款，乃其夫湯文治自行籌款交其存入帳戶置辯。惟
    迄至原審審理時仍無法提出具體事證以明其說，迄至本院上訴審中始陳稱略以：
    八十五年五月中旬，湯文治簽發該八十五年六月三十日期，面額一百萬元支票予
    案外人陳展淦，以清償於八十四年間對其所為之借款，嗣因湯文治於八十五年六
    月中旬決定至越南（行程為八十五年六月二十四日至七月一日晚上返國），預計
    支票屆期前仍未返國，乃於八十五年六月十八日自湯文治設於竹南信用合作社之
    帳戶領取五十一萬元，除一萬元作為出國零用外，餘款五十萬元商請陳展淦同意
    以之將支票換回，另五十萬元返國再還，但因陳展淦己將涉案支票交給其女兒轉
    交他人執有，需時間連絡，湯文治遂將該五十萬元存放家中等待消息，然因八十
    五年六月二十日係端午節，六月二十三日星期日，仍無法由陳展淦處換回支票，
    湯文治乃於八十五年六月二十四日出國，該款遂一直存放家中，至同年七月一日
    晚上返國後，與陳展淦連絡得知執票人無法連絡上，故原支票於同年七月二日因
    存款不足退票，為此，湯文治於同年七月四日早上尋得竹南信用合作社總經理蔡
    維雄同意由湯文治釋出竹南信用合作社之股份，以取得五十萬餘元款項，但因被
    告丁○○之姐黃淑貞乃負責承辦竹南信用合作社股務之總務協理，得知此事，為
    幫助湯文治乃同意湯文治以前揭股票向其暫時質借五十萬元，並於八十五年七月
    四日取得股票，八十五年七月六日星期六晚上交付五十萬元予湯文治，湯文治於
    八十五年七月七日星期日晚上將湊足之一百萬元放置家中抽屜，囑丁○○於八十
    五年七月八日存入支票帳戶等語；證人陳展淦、黃淑貞雖到庭亦附和其詞（見上
    訴卷第八十五至八十八頁、第一一七頁）。但查湯文治偵查初訊時供稱：「我原
    先即準備好五十萬元，想向陳展淦女兒贖回該支票（指涉案支票），但因該支票
    已交他人使用而無法取回，嗣我向丁○○姊姊黃淑貞、頭份農會代表林德欽之女
    婿及其他友人調借五十萬元，湊足一百萬元交丁○○支付票款。」「近一年來我
    財務狀況不佳，經常向親友調現，故究於何時向黃淑貞、林德欽之女婿借款我已
    記不清楚，因我常向黃淑貞借款，金額已記不清楚，林德欽女婿部分則係借三十
    萬元。」「．．我原係向林德欽調借，因林德欽沒錢借我，而他女婿恰好在他家
    ，我乃轉向他女婿借錢。」等語（見他字第三三八號卷第八十八頁反面、第八十
    九頁），於檢察官偵查時仍供述：「（問：如何籌措票款一百萬元？）我原有五
    十萬元現金在身上，另五十萬元是向親友借的，至於是那些親友借我來支付票款
    ，我已記不起來，因我之前參選國大代表，沒有選上，財務吃緊，向多人借款來
    支應，此款我已想不起來。」（見同上卷第一二九頁）。核與被告丁○○辯解迥
    然有別，顯見被告丁○○所辯及證人陳展淦、黃淑貞之證詞，均係臨訟串供，委
    無足取。
  (五)關於八十五年七月八日上午，被告丁○○究竟先至上街分部，存入其配偶湯文治
    籌措之款項，再以電話送金之方式，匯回頭份鎮農會以供持票人提領；抑或係先
    至頭份鎮農會取得丙○○交付之現款一百萬元，再至上街分部存款匯回頭份鎮農
    會其支票存款帳戶以供提領乙節。查，被告丁○○於八十五年七月初遭退票之支
    票帳戶係在頭份鎮農會，亦即係以頭份鎮農會為付款人，有該支票影本一紙附在
    他字第三三八號卷第八頁可稽。據被告丁○○供陳：「我很少至上街分部辦理存
    提款事宜。」「當天我報出差，我於八時許先到上街分部存入一百萬元票款，之
    後我即至（頭份鎮）農會詢問有無重要公事及有無同仁要搭便車至銅鑼參加同事
    家屬之告別式後即先離去．．。」（見他字第三三八號卷第七十七頁）。依其供
    詞，被告丁○○既於八十五年七月八日上午到達頭份鎮農會，其先前遭退票而須
    補足款項之支票存款帳戶又係在頭份鎮農會，而非在上街分部，其欲存入之款項
    又係其配偶湯文治早已籌措到手，則被告丁○○自無於八十五年七月八日上午前
    往頭份鎮農會詢問有重要公事之前，先至其少有存提款之上街分部存款，再以多
    此一舉之電話送金方式，匯回頭份鎮農會以供人提領，而徒然耗費時間並增加送
    款程序困擾之理。本院認為被告丁○○於當日上午，在頭份鎮農會取得被告丙○○甫自農會提領產銷班補助款中之一百萬元，為掩旁人耳目，方繞道至上街分部
    存款，再以電話送金之方式匯回頭份鎮農會，以供持票人提領，較為合於常理。
    次查，關於被告丙○○於八十五年七月八日上午係於何確定時間領得二百萬元乙
    節，據被告丙○○供稱：「我在八十五年七月八日當天早上八點以前即到達頭份
    鎮農會辦公室找乙○○，表示要提領兩百萬元補助款．．。」（見偵字第一二○
    三五號卷第二十四頁）；共同被告乙○○亦供稱：「當天丙○○在八點整上班時
    ，就到農會辦理領款，大約十分鐘即辦妥，並與丁○○一起離去．．。」（見他
    字第三三八號卷第八十二頁）。證人即頭份鎮農會職員陳幸雲證稱：「（丁○○
    上街部分存入一百萬元，作業情形如何？）上街分部收到一百萬元，何秀茶告知
    我們直接作帳。」，證人即頭份鎮農會信用部負責支票存款之職員林惠蘭證稱：
    「【（何秀茶）電話進來當日時間何時？】在我上班以後的事情，確實時間不記
    得．．。」「我每天大概在八點以前到，待整理好大概已經八點了。」「我到辦
    公室，過了一、二十分鐘以後電話就來了。」等語（見原審卷第九十五頁、第九
    十六頁）。參以本件二百萬元補助款係同時分為現金支出及轉帳入丙○○私人帳
    戶各一百萬元，業如前述，依卷附現金收入傳票所示，補助款中之一百萬元係於
    八十五年七月八日上午八時八分轉帳撥入丙○○在頭份農會第0000000─
    八號帳戶，有現金收入傳票一紙可考（見八十五年度他字第三三八號卷第七頁）
    ，則同時提領之現金一百萬元亦應係同日上午八時八分左右所取得，則被告丙○○在檢察官偵查中所稱：「．．我在七月八日上午十點多去頭份鎮農會信用部將
    一百萬元現金轉交給丁○○．．。」（見偵字第一二○三五號卷第四十二頁反面
    ），核與前揭供詞及證據不符，自不足採。再依前開時間計算，被告丙○○領取
    現款一百萬元交付被告丁○○後，應尚有足夠之時間至上街分部存款，再以電話
    送金方式匯回頭份鎮農會，則證人即被告丁○○之司機徐增喜於調查站訊問時及
    原審審理中所稱：依被告丁○○當日行程，不可能向被告丙○○借得一百萬元存
    入帳戶等語，應係個人之臆測，為迴護被告丁○○之詞，不足採信。
  綜上所述，被告所辯皆無非為事後卸責之詞，實不足採。本件事證明確，其等犯行
  洵堪認定，應依法論科。
三、被告犯罪後，貪污治罪條例業於八十五年十月二十三日修正公布貪污治罪條例第
    六條第一項第四款規定：「有下列行為之一者，處五年以上有期徒刑，得併科新
    台幣三千萬元以下罰金：四、對於主管或監督之事務，直接或間接圖私人不法之
    利益者」，繼於九十年十一月七日修正公布第六條第一項第四款規定：「有下列
    行為之一者，處五年以上有期徒刑，得併科新臺幣三千萬元以下罰金：四、對於
    主管或監督之事務，明知違背法令，直接或間接圖自己或其他私人不法利益，因
    而獲得利益者」，較諸八十五年十月二十三日修正前（即八十一年七月十七日修
    正公布）同條例第六條第一項之法定刑規定不利於被告，依刑法第二條第一項但
    書之規定，應適用行為時之法律即八十一年七月十七日修正公布貪污治罪條例之
    規定。是核被告丁○○、丙○○所為，均係犯修正前（八十一年七月十七日修正
    公布）貪污治罪條例第六條第一項第四款之圖利罪。被告丙○○領取之補助款，
    其本有權領取，並無不法所有之意圖，業如前述，其既無不法所有之意圖，即無
    侵占公款可言，檢察官認被告等係涉犯修正前第四條第一項第一款之侵占公用財
    物罪嫌，容有誤會，爰於不妨礙事實同一範圍內，變更起訴法條。又按貪污治罪
    條例第六條第一項第四款之圖利罪，係屬身分犯，以依據法令從事公務之人員或
    委託承辦公務之人員為犯罪主體，無此身分者，依同條例第三條之規定，固亦得
    成立本罪之共同正犯，然必無此身分者與有此身分者，並非互相對立之「對向犯
    」始可，申言之，如彼此有犯意聯絡及行為分擔，朝同一目的，共同對於有此身
    分者所主管或監督之事務，直接或間接圖得該有此身分者本人或圖得其他第三人
    不法之利益，即構成共犯（最高法院九十年台上字第六○四號判決參照）。被告
    丁○○、丙○○共議領取補助款支應丁○○票款及存入被告丙○○個人帳戶，有
    犯意聯絡與行為分擔，朝同一目的，自屬共同正犯。被告兩人與乙○○有行為之
    分擔，三人應論以共同正犯。被告丙○○於偵查中自白其犯行，依修正前貪污治
    罪條例第八條後段規定減輕其刑。又被告丙○○為七旬古稀之年之老翁，囿於人
    情請託一時失察而罹重典，本人無不法之貪念，其犯罪之情狀尚堪憫恕，本院特
    再依刑法第五十九條規定減輕其刑。
四、原審論處被告等罪刑，本非無見，惟被告等係犯修正前（八十一年七月十七日修
    正公布）貪污治罪條例第六條第一項第四款之圖利罪，原審誤認被告係犯同條例
    第四條第一項第一款之侵占公用財物罪，且湯文治並未參與本件犯行，原判決誤
    其為共犯，均有未洽。被告丁○○、丙○○上訴否認犯罪，雖均無理由，惟原判
    決既有可議，仍屬無可維持，自應由本院予以撤銷改判。爰審酌被告智識、品行
    、犯罪之動機、目的、手段、所得利益、所生危害及犯後態度等一切情狀，分別
    量處如主文所示之刑，並依修正前貪污治罪條例第十六條規定，宣告褫奪公權如
    主文所示。末查，被告丙○○並無犯罪前科紀錄，有臺灣高等法院檢察署刑案紀
    錄簡覆表在卷可稽，其因一時疏失誤罹刑章，犯後未久即知不妥將私人帳戶之一
    百萬元補助款再轉帳回存入產銷班專戶，經此次刑之宣告，當知所警惕，而無再
    犯之虞，本院認其所受宣告之刑，以暫不執行為當，併諭知緩刑五年，用啟自新
    。至於被告等人對於未完工驗收之工程核撥補助款所圖得之財物二百萬元，應依
    同條例第九條規定，應予連帶追繳發還被害人苗栗縣頭份鎮農會，如全部或一部
    無法追繳時，應以其財產連帶抵償之。
五、公訴意旨另以：被告丁○○於八十五年七月八日上午八時許，利用職務上之機會
    ，指示乙○○將補助款發放予丙○○，而當日頭份農會推廣股股長戊○○正請假
    中，乙○○屈從丁○○之違法指示，基於偽造印文及幫助侵占公用財物之故意，
    在現金支出傳票「部門主管」欄內盜蓋「戊○○」印章，使不知情之頭份農會信
    用部承辦人員誤以為程序完備，而予以准許，使丙○○順利侵占該筆公用財物，
    並足生損害於公眾及戊○○等情，因認被告丁○○所為另犯刑法第二百十七條第
    二項之盜用印文罪嫌云云。訊據被告丁○○堅決否認此部分犯行，並以絕未指示
    乙○○盜用戊○○印章置辯。經查，證人即共同被告乙○○於調查站初訊時即謂
    ：「．．．我是認為丁○○明知撥款需經戊○○蓋章及明知戊○○請假，卻仍指
    示我完成撥款手續，而默許我自行蓋用戊○○印章。」（見偵字第一二○三五號
    卷第二十八頁反面），於原審供稱：「我沒有犯意、貪念，我作應盡義務，我是
    職務代理人，有權這樣處理。」「以前就有習慣，都蓋私章，應付款應該付的，
    ．．。」（見原審卷第六十八頁），可見乙○○並未指證被告丁○○有指示其盜
    用印章，證人戊○○亦表示不知丁○○有無盜用其印章（見他字第三三八號卷第
    五十四頁反面），本院經積極查證，亦未能查得被告丁○○有指示或參與盜用戊○○印文之行為，丁○○此部分犯罪應屬不能證明，因檢察官認其與右有罪部分
    有牽連犯之裁判上一罪關係，爰不另為無罪之諭知。
據上論斷，應依刑事訴訟法第三百六十九條第一項前段、第三百六十四條、第二百九
十九條第一項前段、第三百條、八十一年七月十七日修正公布貪污治罪條例第二條後
段、第三條、第六條第一項第四款、第八條、第九條、第十六條、刑法第二條第一項
但書、第十一條前段、第二十八條、第三十七條第二項、第五十九條、第七十四條第
一款，判決如主文。
本案經檢察官謝英民到庭執行職務。
中      華      民      國    九十一    年      八      月      七      日
                              臺灣高等法院刑事第五庭
                                  審判長法  官  曾  德  水
                                        法  官  蘇  素  娥
                                        法  官  楊  貴  雄
右正本證明與原本無異。
如不服本判決應於收受送達後十日內向本院提出上訴書狀，其未敘述上訴之理由者並
得於提起上訴後十日內向本院補提理由書（均須按他造當事人之人數附繕本）。
                                        書記官  林  淑  貞
中      華      民      國    九十一    年      八      月      八      日
附錄：本判決論罪科刑法條全文
修正前貪污治罪條例第六條第一項第四款：
一有左列行為之一者，處五年以上有期徒刑，得併科新臺幣一百萬元以下罰金：
  四對於主管或監督之事務，直接或間接圖利者。
